最高法院刑事判決　　　　　　九十六年度台上字第三四○四號
上　訴　人　台灣高等法院台南分院檢察署檢察官
被　　　告　甲○○
上列上訴人因被告偽造文書案件，不服台灣高等法院台南分院中
華民國九十三年十二月三十日第二審判決（九十三年度上易字第
五○三號，起訴案號：台灣台南地方法院檢察署九十一年度偵字
第七○四五號），提起上訴，本院判決如下：
    主  文
原判決撤銷，發回台灣高等法院台南分院。
    理  由
本件原判決以公訴意旨略以：被告甲○○明知無給付能力，竟意
圖為自己不法之所有，於民國九十年一月間，至台南市○○路○
段二六八號三樓告訴人「東南亞工程股份有限公司」（下稱東南
亞公司），向該公司之負責人黃行五佯稱其為高雄市○○○路一
○一號一樓「全承興業股份有限公司」（下稱全承公司）之經理
，且經全承公司負責人張安華之授權處理塊石生意，因獲悉東南
亞公司承攬台南市○○○○○道路海堤工程需要大量塊石，聲稱
全承公司可以提供大量塊石出售予東南亞公司，致東南亞公司陷
於錯誤，而於九十年一月十八日與全承公司簽訂合約，約定東南
亞公司以每立方公尺新台幣（下同）四百十元，向全承公司購買
二萬立方公尺之塊石，總計為八百二十萬元，於九十年四月十日
前交貨，東南亞公司不疑有詐，當場即簽發二百五十八萬三千元
之支票予被告作為定金，被告為取信東南亞公司，並簽發以其個
人為發票人之同面額本票一紙，未經全承公司負責人或經理人之
授權，竟以全承公司及負責人張安華名義在該本票背書後，交付
予東南亞公司人員而行使。然被告於詐得該款項後，於九十年三
月二十九日向東南亞公司要求延期至同年四月二十日交貨，而與
東南亞公司另簽立協議書一紙，事後被告僅於同年四月底交付八
一八點一立方公尺，東南亞公司迫於工程時限，不得不向其他廠
商購買塊石以完成承攬工程。被告收取之前開定金則藉故不予返
還（已兌領花用），致東南亞公司受有二百五十八萬三千元之損
失，東南亞公司始知受騙，因認被告涉有刑法第二百十六條、第
二百十條之行使偽造私文書及同法第三百三十九條第一項之詐欺
罪嫌等情（按檢察官已於起訴書記載被告以全承公司名義在本票
背書之事實，且於第一審審判中以言詞補充陳述此部分行為涉有
刑法第二百十六條、第二百十條之行使偽造私文書罪嫌，應認為
已就行使偽造私文書部分起訴。此情形非屬刑事訴訟法第二百六
十五條第一項所規定之追加起訴，原判決誤載為追加起訴）。但
經審理結果，認為不能證明被告犯罪，因而維持第一審諭知被告
無罪之判決，駁回檢察官在第二審之上訴，固非無見。
惟查：實施刑事訴訟程序之公務員，就該管案件，應於被告有利
及不利之情形，一律注意，刑事訴訟法第二條第一項定有明文。
又證據雖已調查而其內容尚未明瞭者，即與未經調查無異，如遽
行判決，仍屬應於審判期日調查之證據而未予調查。按無製作權
人假冒他人名義，或逾越授權範圍，以他人名義製作私文書，足
以生損害於公眾或他人者，即屬偽造私文書行為。原判決以：被
告向全承公司之總經理（原判決載為副總經理）吳永男「借牌」
，從事「塊石」買賣，嗣被告以全承公司名義與東南亞公司簽訂
「塊石」買賣契約時，收受東南亞公司所交付之二百五十八萬三
千元支票一紙作為定金，被告為取信於東南亞公司，亦簽發以其
個人為發票人之同額本票一紙作為擔保，被告雖以「全承公司張
安華」名義，在該本票背書後，持交東南亞公司予以行使。另全
承公司之負責人張安華、總經理吳永男，亦均否認授權被告以「
全承公司張安華」名義在本票上背書。惟張安華、吳永男因有「
民事訴訟利益上之考量」；而被告之女友王雅芳（兼事業夥伴）
於第一審已證稱：渠等認為「如果開票是要向別人調借現金不行
，但是如果是因為借牌交易之契約關係而開票應該可以」；被告
於原審亦辯稱：「在商場習慣，伊既然向全承公司借牌使用，伊
承包工程時，凡是簽約、開立本票給對方作履約保證、開立發票
給對方等事項，當然須以全承公司名義為之」，因認被告以「全
承公司張安華」名義在本票背書，尚難認為有偽造私文書之故意
，爰為無罪之諭知。然而依據卷內資料，被告已先後承認：「有
（簽發涉案本票），這張本票（筆錄誤載為支票）是我私下開的
，全承公司不知情，我因有工程需要，所以向全承公司借牌使用
，但沒有談及可以使用公司名義開票。……印章我是去會計師（
按係記帳員，下同）那裡拿的」、「公司方面沒有向我講這些（
指有無授權在本票背書）」、「背書的印章是會計師拿來的，當
初沒有講到同不同意拿公司的章背書」（見偵字第七○四五號卷
第十八頁、第一三三頁；第一審卷第二宗第八十四頁）。被告之
女友王雅芳亦證述：「當初（指借牌時）並沒有談到可不可以開
票，……沒有預期要簽票，……所以（在本票背書）並沒有事前
得到吳永男的同意」（見第一審卷第二宗第一五五頁）。全承公
司之張安華、吳永男且始終證述，未交付正方形之公司大、小章
供被告使用（按吳永男僅交付橢圓形之統一發票戳記，供被告開
統一發票），亦未授權被告使用公司及負責人印章以「全承公司
張安華」名義在本票背書，本件涉案之本票，其背面背書之印文
，與公司之真正大、小章不符，公司印章是篆體，背書的印章是
正楷（見發查字第四九八號卷第三十二頁背面、第三十三頁背面
；偵字第七○四五號卷第三十二頁、第七十二頁、第一三三頁正
面、背面；第一審卷第二宗第八十三頁、第八十四頁）。另為全
承公司記帳之記帳員鄭良修亦證述：「有保管（全承公司）印章
及負責人張安華的章，供報稅用，……吳永男委託我刻的，是一
般木刻印章，……沒有（將上開印章交給被告），……甲○○（
即被告）我不認識他。……（公司章及張安華私章）不是（本票
背書之印章）」（見偵字第七○四五號卷第一三一頁背面、第一
三二頁）。以上供述如果無訛，則被告向吳永男「借牌」時，並
未談及被告是否可使用公司及負責人印章以「全承公司張安華」
名義在本票背書，全承公司之負責人張安華、總經理吳永男，亦
不曾授權被告使用該印章以「全承公司張安華」名義在本票背書
。原判決且說明「行為人若以他人名義為前述票據行為（指背書
），實務上以『有無明確具體授權』，而為判斷行為人之行為是
否該當於偽造文書罪構成要件之重要依據」（見原判決第六頁第
四行至第六行）。於此情形，能否謂為被告有權使用全承公司及
張安華之印章在本票背書，而無偽造私文書之犯意？即有研求餘
地。基於公平正義之維護，自有究明之必要。又被告雖辯解，用
以背書之印章來自記帳員鄭良修，惟已為鄭良修所否認，並稱伊
所保管用以報稅之印章，與被告在涉案本票上背書之印章，其印
文不同。乃原審並未向稅捐稽徵機關調閱當時之「報稅」資料，
以查證被告有無「盜刻」印章，用以背書？亦嫌調查未盡。況縱
使被告係使用鄭良修之「報稅」章，用以背書，但有無「盜用」
印章，用以偽造私文書之情形？原審均未予勾稽、審酌，即遽行
判決，自嫌速斷。檢察官上訴意旨執以指摘原判決不當，為有理
由，應認有撤銷發回更審之原因。檢察官依牽連犯裁判上一罪關
係起訴之詐欺部分（見第一審卷第二宗第一四二頁、第一五八頁
，檢察官論告之說明），基於審判不可分原則，併予發回。
據上論結，應依刑事訴訟法第三百九十七條、第四百零一條，判
決如主文。
中　　華　　民　　國　九十六　年　　六　　月  二十八  日
                      最高法院刑事第十庭
                          審判長法官  謝　俊　雄
                                法官  陳　世　雄
                                法官  魏　新　和
                                法官  吳　信　銘
                                法官  徐　文　亮
      本件正本證明與原本無異
                                      書  記  官
中　　華　　民　　國　九十六　年　　七  　月 　 二    日
                                                    m
